最高法院刑事判決　　　　　　九十四年度台上字第五四二六號
　　上　訴　人　乙○○
　　　　　　　　　　　　號
　　　　　　　　甲○○
　　　　　　　　　　　　號
　　上 列一 人
　　選任辯護人　王炳輝律師
　　上　訴　人　丙○○
　　　　　　　　　　　　226.
上列上訴人等因貪污案件，不服台灣高等法院台中分院中華民國
九十三年六月十五日第二審更審判決（九十二年度重上更(四)字第
五七號，起訴案號：台灣台中地方法院檢察署八十年度投偵字第
七○一號，八十一年度投偵字第九一五號），提起上訴，本院判
決如下：
    主  文
原判決關於乙○○、甲○○、丙○○部分撤銷，發回台灣高等法
院台中分院。
    理  由
本件原判決認定上訴人甲○○係前台灣省農林廳林務局巒大林區
管理處（下稱巒大林管處，巒大與埔里林管處已於民國七十八年
間，合併為南投林管處）前經理課課長，上訴人乙○○係該經理
課保林股人員，上訴人丙○○係巒大林管處之林務工，上訴人等
三人有其事實欄所載之犯行，因而撤銷第一審關於諭知上訴人等
三人無罪部分之判決，改判均依牽連犯從一重論處上訴人等三人
共同依據法令從事公務之人員，對於主管之事務，直接圖利罪刑
（丙○○、乙○○二人為連續犯）。固非無見。
惟查：（一）、原判決於事實欄貳二、認定七十六年四月二十四
日不知情且無林務經驗之巒大林管處人二室副主任施純興，據聞
「長青伐區」有越界砍伐情事，而會同不知情之李重榮、張漢秋
（經判決無罪確定）、林德勳（經另案判刑確定）及於清查當時
知情之乙○○前往本伐區清查時，乙○○及丙○○均不舉發上情
。乙○○並在巒大林管處人事室助理員林國棟所簽擬內容不實之
未發現越界砍伐簽呈上簽名，並持以行使送核。又乙○○於七十
六年五月十二日在「長青伐區」實施「跡地檢查」時已知有偽設
界木越界盜伐之情事，竟不為舉發，製作未發現違規違法情事之
簽呈，持以行使，圖利「長青木材行」（原判決第十頁第五行至
第十一頁第十行）。另於事實欄參、二、三、四認定乙○○與謝
崇德、張維信等人（業經判決無罪確定）於七十六年一月十二日
至「東立伐區」辦理界木點交，當時三人均不知業商有偽設界木
擴大砍伐情事。嗣於同年四月十八日乙○○、林德勳經指派至「
東立伐區」補設七、八號界木，二人基於圖利業商「東立山業行
」楊文顯，明知被壓損之七、八號界木係假界木，仍不予舉發，
共同製作奉派補設界木之簽呈。又於同年四月二十二日至二十四
日巒大林管處之施純興、李重榮、張漢秋等人至「東立伐區」清
查時，乙○○、林德勳二人明知楊文顯已有偽設界木越界砍伐情
事，共同瞞騙施純興等人，與施純興等人共同具名內載未發現越
界砍伐情事之簽呈，持以行使送核（原判決第十六頁第一行至第
三行，第十七頁倒數第三行至第十九頁第十一行）；於理由欄甲
、二(四)５則以乙○○於七十六年四月二十四日與施純興等人前往
「長青伐區」清查之時，該伐區之作業已經結束，即將進行跡地
檢查，參諸傅茂榮於偵查中所提出之說明書指出乙○○至「長青
伐區」作「林班跡地檢查」時未依規定而將「封印鋼印」交予業
商自行沿界打鋼印，及於原審前審指證「林班跡地檢查」時曹次
郎（應是吳炳郎之誤）有告知已打通關節，據認乙○○於該林班
跡地檢查前之隨施純興等人參與該「長青伐區」第二次清查時，
即已知悉偽造界木及盜伐情事，否則何以於同年五月十二日為跡
地檢查事務時故意怠於舉發。同理「東立伐區」亦需乙○○實施
跡地檢查，若謂楊文顯在此之前，未事先徵得乙○○不予舉發之
默契，孰能置信？應認於七十六年四月間與施純興等人奉派同時
並前往東立伐區清查之時，均已知之甚明，而不為舉發（原判決
第三十八頁第二行至第三十九頁最後一行）。亦即原判決事實係
記載「長青伐區」部分，乙○○係於七十六年四月二十四日會同
施純興等人清查即知「長青伐區」有越界砍伐情事，於同年四月
十八日即知「東立伐區」有偽設界木越界砍伐情事，但理由欄則
謂乙○○對於「東立伐區」係於同年四月二十二日至二十四日與
施純興等人清查時始知悉，關於「東立伐區」乙○○係何時知情
有偽設界木越界砍伐情事，其事實之認定與理由之論述，前後不
一，亦有判決理由矛盾之違誤。又原判決上開理由係以傅茂榮於
偵查中所提出之說明書為認定乙○○未依規定為「林班跡地檢查
」之論據，但上開說明書係屬被告以外之人於審判外之書面陳述
，依刑事訴訟法第一百五十九條第一項（修正前第一百五十九條
）規定，除法律有規定者外，不得作為證據，原判決未說明該說
明書如何依法律規定而得為證據之理由，即遽採為判決之基礎，
於證據法則亦屬有違，且上開理由說明乙○○應係於「林班跡地
檢查」前即知悉上開二林區有越界砍伐之違法情事而故意不予舉
發，但事實欄則僅記載乙○○係於七十六年四月二十二日至二十
四日與施純興等人會同清查二林區，於五月十二日對「長青伐區
」作「林班跡地檢查」，而未記載乙○○何時對「東立伐區」作
「林班跡地檢查」，則如何能憑乙○○於七十六年五月十二日未
依規定對「長青伐區」作「林班跡地檢查」，即認其係於與施純
興等人清查時即知二伐區均有越界砍伐而故意不予舉發而有圖利
及公務員登載不實之犯行，原判決未詳為說明其認定之理由，亦
有判決理由不備之違法。究乙○○係於何時知情？又「東立伐區
」其有無為「林班跡地檢查」，此與乙○○之利益有重大關係，
客觀上有調查必要，原審未予究明，遽行判決，亦嫌速斷。（二
）、刑法上之圖利罪，係以圖得財產上之不法利益為前提，非財
產上之利益不與焉。依原判決認定之事實，甲○○圖利於楊文顯
者，為「使楊文顯免受盜採林木等之訴究」（原判決第二十頁倒
數第三行），如果無訛，則其圖利於楊文顯者，除便其免受刑事
之追訴處罰外，有無兼及財產上之不法利益？尚欠明朗，實情為
何？攸關法律之適用，與甲○○之利益亦難謂無重大關聯，原審
未進一步究明，於事實欄內詳為認定、記載，並於理由內為必要
之敘述，遽行判決，亦嫌速斷而難昭折服。（三）、本件原判決
事實認定「東立伐區」業商楊文顯（業經判刑確定），係於得標
後點交界木前將原設第六至十四號界木印削去並鋸倒，另行在原
設定之六至十四號界木以東，及越過本伐區西南側之東南角等伐
區外之適當地點，覓得相仿之林木，後即在該等林木面向伐區該
面之胸高處削去樹皮，予以刻號並打上假界木印，據以偽造同號
界木（原判決第十三頁倒數第三行至第十四頁第三行）。理由欄
並說明：「雖傅茂榮供稱因伐區遼闊，又係高山峻嶺，崎嶇難行
……因此於點交界木時，往往流於形式；林德勳於偵查中供稱東
立（伐區）從五、六號中間點交，往十四號點交到南側溪流止，
……未繼續點交等語，惟林德勳與傅茂榮卻均於偵查中供稱東立
伐區點交當時，就有人提出樹種有問題，因為點交時是鐵杉，而
每日調查時是雜木等語，顯見縱使渠等東立伐區點交區域不完全
，仍可辨別出偽設假界木與界木明細表有所明顯之不同，並非流
於形式。丙○○辯稱「東立伐區」僅點交部分界木，亦不生影響
其知情有界木之樹種不符有問題」等語（原判決第四十六頁第十
四行至第十八行）。如均無訛，楊文顯既係於點交界木前，即將
原界木鋸倒，並選擇「相仿之林木」偽設成界木，則以丙○○既
未參與設定界木，且「林務人員於點交界木時，往往流於形式」
、「東立伐區點交區域不完全，僅點交部分界木」，其又如何自
樹種「辨別出偽設假界木與界木明細表有明顯之不同」，原判決
未進一步說明，已嫌判決理由未備。以上，或為上訴人等三人上
訴意旨所指摘，或為本院得依職權調查之事項，應認原判決關於
上訴人三人部分，仍有撤銷發回更審之原因。原判決理由欄壹甲
四、關於甲○○不另為無罪諭知部分，依審判不可分之原則，應
一併予以發回。又依卷內資料，本件原審八十二年度上訴字第一
一九一號判決係維持第一審諭知丙○○無罪之判決，駁回檢察官
在第二審關於丙○○部分之上訴，另撤銷第一審諭知乙○○、甲
○○無罪之判決，改判論處二人刑法第二百十六條、第二百十三
條罪刑，該判決分別於八十三年四月二十一日送達予乙○○、甲
○○，於同月二十二日送達予丙○○，各有送達證書在卷（原審
上訴卷(四)第一六０頁、第一六二頁、第一七二頁），但卻遲至同
年五月二十四日始由法警送達檢察官王雪惠收受（同上卷第一八
六頁），檢察官並於同年六月二日對丙○○無罪之判決，提起第
三審上訴（本院八十四年度台上字第一四０二號卷第四頁），何
以對檢察官之送達與對丙○○之送達時間竟相距達一個月又四天
？又原審八十六年重上更(二)字第三三號判決係維持第一審諭知乙
○○、甲○○無罪之判決，駁回檢察官在第二審關於二人部分之
上訴，該判決書依卷附之檢察官送達證書所載，法警呂潔宜係於
八十八年一月八日送達，檢察官林朝榮則係於同年一月十四日收
受（原審重上更(二)卷(三)第一九一頁），而於同年一月二十五日對
乙○○、甲○○無罪部分之判決提起上訴（本院八十八年度台上
字第三六一三號卷第四頁），究上開二判決書正本法警係分別於
何時對檢察官為送達，檢察官有無不能收受情形，此攸關檢察官
對上訴人等三人之上訴是否逾期，案經發回，更審時應併予查明
。
據上論結，應依刑事訴訟法第三百九十七條、第四百零一條，判
決如主文。
中　　華　　民　　國　九十四　年　　九　　月　二十九　日
                      最高法院刑事第十二庭
                          審判長法官  謝　俊　雄
                                法官  陳　世　雄
                                法官  蘇　振　堂
                                法官  吳　信　銘
                                法官  徐　文　亮
      本件正本證明與原本無異
                                      書  記  官
中　　華　　民　　國　九十四　年　　十　　月　　五　　日
                                                      Ｃ
